臺灣高等法院民事判決　　　　　　　　　93年度重上字第84號
上　訴　人　乙○○
　　　　　　丙○○
共　　　同
訴訟代理人　許朝財律師
複 代理 人　張育祺律師
視同上訴人　甲○○○
被 上訴 人　丁○○○
上列當事人間請求分割共有物事件，上訴人對於中華民國92年12
月31日臺灣桃園地方法院92年度重訴字第78號第一審判決提起上
訴，本院於94年9月20日言詞辯論終結，判決如下：
    主  文
原判決廢棄。
兩造共有坐落桃園縣桃園市○○段一二一○地號土地，地目田，
面積六０二平方公尺，應予變價分割，所得價金，按附表所示兩造所
有權應有部分比例分配之。
第一、二審訴訟費用由兩造按附表所示之應有部分比例負擔。
    事實及理由
壹、程序事項：
    分割共有物訴訟，為固有必要共同訴訟，其訴訟標的對於共
    同訴訟之各人，必須合一確定，其中一人之行為，有利益於
    共同訴訟人者，其效力及於全體（民事訴訟法第56條第1項
    、第1款），共同訴訟人中之一人對於判決提起上訴，上訴
    行為在形式上係有利益於共同訴訟人全體，其上訴效力，應
    及於全體。系爭土地共有人之一丁○○○以其餘共有人為共
    同被告，請求分割共有物，原審判決後，雖僅乙○○、丙○
    ○聲明上訴，惟其上訴效力應及於其他共同被告，爰列原審
    其他共同被告甲○○○為上訴人。
貳、實體方面：
一、被上訴人起訴主張：兩造共有坐落桃園縣桃園市○○段1210
    地號，面積602㎡土地（下稱系爭土地），被上訴人丁○○
    ○、上訴人甲○○○、乙○○所有權應有部分均為22/100、
    上訴人丙○○所有權應有部分34/100。系爭土地西北方外緣
    與桃園市○○路間，另有同所1209地號面積42㎡畸零土地一
    筆，為第三人簡秀玉等4人共有。系爭土地東面與上訴人乙
    ○○、丙○○及第三人鄭月琴共有同所1213地號土地相鄰，
    上訴人乙○○、丙○○並於土地內建有門牌為桃園縣桃園市
    ○○路303巷68、70號建物，平日得依約三米之303巷進出。
    另上訴人乙○○、丙○○長期無償使用系爭土地，並且多次
    拒絕被上訴人提案分割、合建分配、變價分配等種種提案，
    致使被上訴人長年支付系爭土地之地價稅，卻無法就系爭土
    地使用收益，損害被上訴人權益。兩造共有系爭土地並無不
    能分割之之情事，而無法達成分割之協議。爰訴請如附圖一
    （92年9月2日桃園地政事務所土地複丈成果圖）所示之方案
    分割，如共有人按系爭土地面積依應有部分比例計算而受分
    配，致所分得土地價值有差異者，願以金錢補償之，如以變
    價分割的方式，亦表同意云云（原判決准為如附圖一所示之
    方案分割），並命被上訴人及上訴人甲○○○各應補償上訴
    人丙○○新台幣（下同）66萬3,068元，上訴人乙○○應補
    償上訴人丙○○6萬2,168元，上訴人不服，提起本件上訴）
    。並聲明：上訴駁回。
二、上訴人則以：被上訴人所提之分割方案未考量共有物使用現
    狀，對上訴人乙○○、丙○○造成不利，上訴人丙○○於合
    法使用管理系爭土地狀態下，以作為經營蔬菜批發之家業使
    用已長達15年之久，地上置有冷凍設備，並舖設水泥、架設
    鐵棚、圍牆等地上物，如依被上訴人所提之分割方案進行分
    割，上訴人丙○○於系爭土地之地上物及一切設備被拆除，
    造成上訴人丙○○經濟上之損失。另上訴人乙○○、丙○○
    與第三人鄭月琴共有同所1213地號土地與系爭土地相鄰，上
    訴人乙○○、丙○○並於其內建屋居住，訴外人鄭月琴表示
    其於共有土地上並無建物，分割時必需取得鄰近永安路303
    巷部分之土地，以自行建屋使用，如依被上訴人所提分割方
    案，上訴人乙○○、丙○○所有前述建物無法使用，也無重
    建出售之可能，並造成上訴人乙○○、丙○○共有系爭土地
    及同所1213地號土地分割後取得之土地分散於東南、西北兩
    端，不能合併使用。視同上訴人甲○○○表示希望分到的土
    地是完整的，若分配到馬路多一點，願補差價，如果無法以
    上訴聲明的方式分割，則主張變價分割等語，資為抗辯。並
    聲明：(一)原判決第一項後段、第二項部分（即關於原物分割
    及補償金之支付）廢棄。(二)其分割方式為如附圖二所示Ａ1、
    Ａ2、Ａ3、Ａ4部分分歸被上訴人丁○○○、上訴人甲○○
    ○、乙○○、丙○○按各人應有部分取得。(三)如附圖二所示
    Ｂ部分土地應予變賣，變賣後按兩造各人之應有部分分配價
    金。
三、系爭土地為兩造分別共有，所有權應有部分如附表所示，且
    系爭土地並無不能分割之情形，亦無不分割之特約或因法令
    不得分割情事，惟兩造就分割之方法未能達成協議等事實，
    業據被上訴人提出土地登記謄本及地籍圖為證（原審卷第8
    至11頁），且為上訴人所不爭執，堪信為真實。又分割共有
    物之訴，係以共有物分割請求權為其訴訟標的，法院認原告
    請求分割共有物為有理由，即應依民法第824條第2項定其分
    割方法，毋庸為准予分割之諭知。原判決第1項前段之諭知
    ，顯屬贅列。上訴人雖僅就分割方法聲明不服，提起上訴、
    其上訴效力應及於訴之全部，合先敘明。
四、按農業發展條例第16條規定：「每宗耕地分割後每人所有面
    積未達0.25公頃者，不得分割。但有下列情形之一者，不在
    此限：一因購置毗鄰耕地而與其耕地合併者，得為分割合併
    ；同一所有權人之二宗以上毗鄰耕地，土地宗數未增加者，
    得為分割合併。二部分依法變更為非耕地使用者，其依法變
    更部分及共有分管之未變更部分，得為分割。三本條例中華
    民國八十九年一月四日修正施行後所繼承之耕地，得分割為
    單獨所有。四本條例中華民國八十九年一月四日修正施行前
    之共有耕地，得分割為單獨所有。五耕地三七五租約，租佃
    雙方協議以分割方式終止租約者，得分割為租佃雙方單獨所
    有。六非農地重劃地區，變更為農水路使用者。七其他因執
    行土地政策、農業政策或配合國家重大建設之需要，經中央
    目的事業主管機關專案核准者，得為分割。前項第三款及第
    四款所定共有耕地，辦理分割為單獨所有者，應先取得共有
    人之協議或法院確定判決，其分割後之宗數，不得超過共有
    人人數。」。細繹此規定之立法意旨，係禁止農地過於細分
    ，以促進農地經濟使用，惟為兼顧土地共有人利益，另設有
    第1款至第7款除外情形，資以調和個人及社會利益。同條第
    4款規定：「本條例中華民國八十九年一月四日修正施行前
    之共有耕地，得分割為單獨所有。」。兩造均係於78年12月
    2日取得系爭土地所有權應有部分，在89年1月4日前，依上
    開條例第16條第4款規定，當不受農地禁止分割之限制。又
    桃園縣政府就土地法第31條所規定，就其管轄區域內之土地
    ，得斟酌地方經濟情形，依其性質及使用之種類，為最小面
    積單位並禁止其再分割之規定，除「非都市土地」之林業用
    地規定其最小面積為0.1公頃外，其餘土地尚無限制，系爭
    土地當無因法令不得分割情事且系爭土地並無因物之使用目
    的不能分割情事，兩造就如何分割系爭土地復不能達成協議
    ，被上訴人請求裁判分割系爭土地，洵屬有據，應予准許。
五、本件應審究者厥為：系爭土地分割究以原物分割或變價分割
    為適當？茲分述如下：
  (一)按「各共有人，得隨時請求分割共有物。但因物之使用目的
    不能分割或契約訂有不分割之期限者，不在此限；又共有物
    之分割，依共有人協議之方法行之，分割之方法不能協議決
    定者，法院得因任何共有人之聲請，命為原物分配於各共有
    人或變賣共有物，以價金分配於各共有人。」，民法第823
    條第1項、第824條第1、2項分別定有明文。又按共有物之分
    割，應斟酌共有物之性質、經濟效益及全體共有人之利益，
    並應符合公平原則，且社會利益亦應考慮在內，而法院依民
    法第824條命為適當之分配，不受任何共有人主張之拘束，
    即裁判上定共有物分割之方法時，分配原物與變賣之而分配
    價金，皆係合法處置，不生違法之問題（最高法院51年台上
    字第428號判例意旨參照）。
  (二)系爭土地地形方整，西側鄰桃園市○○路為主要連絡道路，
    西北方外緣與民安路間，隔有同所第1209地號土地一筆，東
    側與另筆上訴人乙○○、丙○○及第三人鄭月琴共有之同所
    第1213地號土地相鄰，上訴人乙○○、丙○○並於土地內建
    有門牌為桃園市○○路303巷68、70號建物，平日得依約三
    米之303巷進出，足徵系爭土地以西側民安路為主要聯絡進
    入通道，土地利用及具經濟價值亦必以鄰接民安路鄰路面寬
    多寡為斷。兩造所提分割方案，均以考量面臨民安路基地鄰
    路面寬為橫向分割主張，並不主張直向分割，僅在取得位置
    有不同意見。又依兩造分割方案，分得如附圖一Ａ部分所示
    土地之一方，因與民安路間為他人所有同所第1209地號土地
    所阻隔而無法進入，僅能通行東側（原審誤載為西側）上訴
    人乙○○、丙○○與第三人鄭月琴共有同所第1213地號土地
    再經永安路303巷與外連絡，分得如附圖一Ｂ部分所示土地
    之一方，亦有部分土地與民安路間為他人所有同所第1209地
    號土地阻隔而無法直接到達民安路之不利情形。又上訴人丙
    ○○在系爭土地上建有簡易鋼架圍牆，並在如附圖Ｃ、Ｄ部
    分所示位置搭建老舊四周無牆面之一層鐵皮屋等情，有兩造
    提出之土地現況照片6紙（原審卷第48、49、54頁），且經
    原審履勘現場並囑託桃園縣桃園地政事務所複丈屬實，有卷
    附勘驗筆錄、土地複丈成果圖各一紙為憑。
  (三)上訴人乙○○、丙○○於原審所提分割方案，係依面臨民安
    路基地鄰路面寬，為橫向按系爭土地面積依兩造所有權應有
    部分比例分割為四部分，被上訴人及上訴人甲○○○分得系
    爭土地北側二部分（即附圖一Ａ、Ｂ部分），上訴人乙○○
    、丙○○分得系爭土地南側二部分（即附圖一Ｃ、Ｄ部分）
    。惟如依上訴人乙○○、丙○○於原審所提分割方案，被上
    訴人及上訴人甲○○○所分得之土地將與公路無適宜之連絡
    ，而不能為通常之使用，有害於土地之利用，自非妥適之分
    割方案。
  (四)被上訴人於原審所提分割方案，則係如附圖一所示Ａ部分面
    積204.68㎡分歸上訴人丙○○取得，Ｂ、Ｃ、Ｄ部分各面積
    132.44㎡分歸上訴人乙○○、甲○○○及被上訴人取得。
    並主張雖上訴人乙○○、丙○○所分得之土地與民安路間為
    他人所有同所第1209地號土地阻隔而無法由民安路進入，惟
    尚能通行東側上訴人乙○○、丙○○與第三人鄭月琴共有同
    所第1213地號土地，再經永安路303巷對外連絡云云。惟如
    依被上訴人所提分割方案，上訴人乙○○、丙○○分得之如
    附圖一所示Ａ、Ｂ部分土地，Ａ部分土地將有與公路無適宜
    之連絡之情形，Ｂ部分土地將有成為畸零地之情形（詳後述
    之）而不能為通常之使用，有害於土地之利用。雖上訴人乙
    ○○、丙○○與第三人鄭月琴共有坐落同所第1213地號土地
    與系爭土地相鄰，然仍須經由上訴人乙○○、丙○○與第三
    人鄭月琴共有就共有之第1213地號土地於將來分割時，經妥
    適之協議後，方能就渠等分得之土地使之相鄰而合併使用，
    如協議不成，亦有不能相鄰之情形，故被上訴人所提之分割
    方案，亦非妥適。又上訴人乙○○、丙○○已於土地內之建
    有門牌為桃園縣桃園市○○路303巷68、70號建物，平日得
    依約三米之303巷進出，足徵系爭土地以西側民安路為主要
    聯絡進入通道，土地利用及潛具經濟價值亦必以鄰接民安路
    鄰路面寬多寡為斷，如前所述。系爭土地之分割，無法僅據
    上訴人乙○○、丙○○與第三人鄭月琴共有坐落之第1213地
    號土地與系爭土地相鄰，即將附圖一所示Ａ、Ｂ部分之土地
    分割於上訴人乙○○、丙○○所有，仍須斟酌共有物之性質
    、經濟效益及全體共有人之利益，並符合公平原則及社會利
    益，而依民法第824條命為適當之分割為要。
  (五)依桃園縣畸零地使用自治條例第2條、第3條之規定以觀，所
    稱畸零地於正面路寬7公尺以下者，其最小寬度為3.5公尺，
    最小深度則為12公尺，而系爭土地為一方正型之土地，若橫
    向均分為四，即依附圖一所示之方式分割，則Ｂ部分之土地
    西側鄰民安路之路寬，因有第1209地號土地阻隔，而不足3.
    5公尺，此除經原審履勘現場屬實外，並有桃園縣桃園地政
    事務所92年5月14日桃地測字第0920002287號函附之複丈成
    果圖乙份在卷可稽，是系爭土地若如兩造所主張之方式分割
    ，將造成Ａ部分袋地、Ｂ部分畸零地之情形，不符經濟利用
    效益，兩造所主張之分割方案，難認其符合土地之使用現狀
    、經濟效用及兼顧兩造之公平、利益原則。
  (六)依上說明，系爭土地共有人4人，應有部分不一，如按原物
    分割將頗為零細，有違經濟效益原則，不利管理使用，原物
    分割確有事實上困難，況兩造所提分割方案，均以考量面臨
    民安路基地鄰路面寬為橫向分割主張，此一主張將造成前述
    如附圖一所示Ａ、Ｂ部分無法正常使用。對於上訴人所提如
    附圖二之分割方案，被上訴人亦反對之。本院多次勸諭兩造
    協議分割，均未達成一致之分割方案，且無論為如何之原物
    分割，都將造成袋地、畸零地之產生，此非共有物分割之目
    的。本院審酌上述情形，認以變賣共有物，所得價金各按附
    表一所示兩造所有權應有部分比例分配為適當。
六、綜上所述，被上訴人依民法第824條第2項第2款規定，請求
    將兩造共有系爭土地准予變賣，以所得價金分配於各共有人
    之分割方法為可採，應予准許。原審所為以原物分割及支付
    補償金之分割方法，並未斟酌系爭土地與毗鄰土地之正常使
    用及如依原審分割方法，附圖所示Ａ部分可能形成袋地；Ｂ
    部分則將形成畸零地，自有未洽。上訴論旨指摘原判決不當
    ，求予廢棄改判，為有理由。應由本院予以廢棄，改判如主
    文第2項所示。又兩造對於系爭土地應予分割並無爭執，惟
    對於分割方法各有堅持，且上訴人於原審就原判決之分割方
    法即有爭議，自不得以渠等上訴，使其負擔較重之訴訟費用
    ，況渠等上訴尚屬防衛其權利之必要行為，為期公平，應由
    兩造按原應有部分比例分擔訴訟費用，併此敘明。
七、本件事證已臻明確，兩造其餘攻擊防禦方法及未經援用之證
    據，經本院斟酌後，認均不足以影響判決之結果，無逐一論
    駁之必要。
八、據上綸結，本件上訴為有理由，依民事訴訟法第450條、第
    80條之1、第85條第1項但書，判決如主文。
中　　華　　民　　國　　94　　年　　10　　月　　4　　日
                  民事第四庭審判長法  官 張劍男
                                  法  官 陳邦豪
                                  法  官 游明仁
正本係照原本作成。
如不服本判決，應於送達後20日內向本院提出上訴書狀，其未表
明上訴理由者，應於提出上訴後20日內向本院補提理由書狀（均
須按他造當事人之人數附繕本）上訴時應提出委任律師或具有律
師資格之人之委任狀；委任有律師資格者，另應附具律師資格證
書及釋明委任人與受任人有民事訴訟法第466條之一第一項但書
或第二項（詳附註）所定關係之釋明文書影本。
中　　華　　民　　國　　94　　年　　10　　月　　6 　　日
　　　　　　　　　　　　　　　　　書記官 于  誠
附註：
民事訴訟法第四百六十六條之一（第一項、第二項）：
對於第二審判決上訴，上訴人應委任律師為訴訟代理人。但上訴
人或其他法定代理人具有律師資格者，不在此限。
上訴人之配偶、三親等內之血親、二親等內之姻親，或上訴人為
法人、中央或地方機關時，其所屬專任人員具有律師資格並經法
院認為適當者，亦得為第三審訴訟代理人。
附表：桃園縣桃園市○○段1210地號土地，地目田，面積602㎡
      ，所有權權利範圍
┌───┬────────┬─────────┬────┐
│項 次 │ 姓          名 │  權  利  範  圍  │ 備  註 │
├───┼────────┼─────────┼────┤
│  1   │    丁○○○    │       22％       │        │
├───┼────────┼─────────┼────┤
│  2   │    乙○○      │       22％       │        │
├───┼────────┼─────────┼────┤
│  3   │    甲○○○    │       22％       │        │
├───┼────────┼─────────┼────┤
│  4   │    丙○○      │       34％       │        │
└───┴────────┴─────────┴────┘
